ACORDAO-COMPLETO-2533975

ACÓRDÃO 5006/2022 ATA 31/2022 - SEGUNDA CÂMARA

VISTOS, relatados e discutidos estes autos de tomada de contas especial instaurada pelo Ministério do Desenvolvimento Regional (MDR) em desfavor, originariamente, de Iêdo José Menezes Elias, como então prefeito de Belmonte - BA (gestão: 2009-2012) , diante não comprovação da regular aplicação dos recursos repassados por meio do Convênio n.º 776/2009 (Siafi 720549) celebrado entre o então Ministério da Integração Nacional e o aludido município para a execução da drenagem urbana de águas pluviais, com os itens de serviço complementares em pavimentação e meio fio, sob o valor original de R$ 1.020.500,00 pelo aporte de R$ 1.000.000,00 em recursos federais e de R$ 20.500,00 em recursos da contrapartida, tendo a vigência do ajuste sido inicialmente estipulada para o período de 18/1/2010 a 17/1/2011, com a sucessiva prorrogação até 10/1/2017;
ACORDAM os Ministros do Tribunal de Contas da União, reunidos em Sessão da 2ª Câmara, ante as razões expostas pelo Relator em:
9.1. declarar a revelia da Rosa Melo Construtora e Incorporadora Ltda., nos termos do art. 12, § 3º, da Lei n.º 8.443, de 1992;
9.2. rejeitar as alegações de defesa oferecidas por Iêdo José Menezes Elias e José Raymundo dos Santos;
9.3. julgar irregulares as contas de Iêdo José Menezes Elias e José Raymundo dos Santos, além da Rosa Melo Construtora e Incorporadora Ltda., nos termos dos arts. 16, III, alíneas "b" e "c", com o § 2º, "b", e 19, caput, e 23, III, da Lei n.º 8.443, de 1992, para condená-los solidariamente ao pagamento do correspondente débito, com a atualização monetária e os juros de mora calculados desde as datas informadas até o efetivo recolhimento, fixando-lhes o prazo de 15 (quinze) dias, contados da notificação, para que comprovem perante o Tribunal, nos termos do art. 214, III, "a", do RITCU, o recolhimento da referida dívida em favor do Tesouro Nacional, na forma da legislação em vigor, sob as seguintes condições:
	Data da Ocorrência
	Valor Original (em R$) 

	19/4/2012
	72.557,40

	6/7/2012
	123.626,21

	9/7/2012
	7.195,17

	31/8/2012
	105.383,56

	4/10/2012
	138.872,94

	5/10/2012
	4.946,16

	11/10/2012
	8.370,42

9.4. aplicar a multa prevista no art. 57 da Lei n.º 8.443, de 1992, em desfavor de Iêdo José Menezes Elias e José Raymundo dos Santos, além da Rosa Melo Construtora e Incorporadora Ltda., individualmente, sob o respectivo valor de R$ 80.000,00 (oitenta mil reais) , fixando-lhes o prazo de 15 (quinze) dias, contados da notificação, para que comprovem, perante o Tribunal, nos termos do art. 214, III, "a", do RITCU, o recolhimento da referida dívida ao Tesouro Nacional, com a devida atualização monetária, na forma da legislação em vigor;
9.5. autorizar, caso requerido, nos termos do art. 26 da Lei n.º 8.443, de 1992, e do art. 217 do RITCU, o parcelamento das dívidas fixadas por este Acórdão em até 36 (trinta e seis) parcelas mensais e sucessivas, com a devida atualização monetária e os correspondentes acréscimos legais, esclarecendo aos responsáveis que a falta de pagamento de qualquer parcela importará no vencimento antecipado do saldo devedor, sem prejuízo das demais medidas legais;
9.6. autorizar, desde logo, a cobrança judicial das dívidas fixadas por este Acórdão, nos termos do art. 28, II, da Lei n.º 8.443, de 1992, diante do não atendimento à notificação; e
9.7. enviar a cópia do presente Acórdão, com o Relatório e a Proposta de Deliberação, à Procuradoria da República no Estado da Bahia, nos termos do § 3º do art. 16 da Lei n.º 8.443, de 1992, para o ajuizamento das ações civis e penas cabíveis.

Tomada de Contas Especial instaurada pelo Ministério do Desenvolvimento Regional (MDR) em desfavor, originalmente, de Iêdo José Menezes Elias como então prefeito de Belmonte  BA (gestão: 2009-2012), diante não comprovação da regular aplicação dos recursos repassados por meio do Convênio n.º 776/2009 (Siafi 720549) celebrado entre o então Ministério da Integração Nacional e o aludido município para a execução da drenagem urbana de águas pluviais, com os serviços complementares de pavimentação e meio fio, sob o valor original de R$ 1.020.500,00 pelo aporte de R$ 1.000.000,00 em recursos federais e de R$ 20.500,00 em recursos da contrapartida, tendo a vigência do ajuste sido inicialmente estipulada para o período de 18/1/2010 a 17/1/2011, com a sucessiva prorrogação até 10/1/2017.

Segunda Câmara

Município de Belmonte - BA.

3. Responsáveis: Iêdo José Menezes Elias (CPF XXX.237.725-XX); José Raymundo dos Santos (CPF XXX.026.585-XX); e Rosa Melo Construtora e Incorporadora Ltda. (CNPJ 03.040.232/0001-61).

13.1. Ministros presentes: Bruno Dantas (Presidente), Augusto Nardes, Aroldo Cedraz e Antonio Anastasia.
13.2. Ministro-Substituto presente: André Luís de Carvalho (Relator).

ACORDAO-COMPLETO-2560078

Acórdão 7873/2022 - Segunda Câmara

ANDRÉ DE CARVALHO

Trata-se de tomada de contas especial instaurada pelo Ministério do Desenvolvimento Regional (MDR) em desfavor, originariamente, de Iêdo José Menezes Elias, como então prefeito de Belmonte - BA (gestão: 2009-2012) , diante não comprovação da regular aplicação dos recursos repassados por meio do Convênio n.º 776/2009 (Siafi 720549) celebrado entre o então Ministério da Integração Nacional e o aludido município para a execução da drenagem urbana de águas pluviais, com os itens de serviço complementares em pavimentação e meio fio, sob o valor original de R$ 1.020.500,00 pelo aporte de R$ 1.000.000,00 em recursos federais e de R$ 20.500,00 em recursos da contrapartida, tendo a vigência do ajuste sido inicialmente estipulada para o período de 18/1/2010 a 17/1/2011, com a sucessiva prorrogação até 10/1/2017.
2.	Após a análise final do feito, o Auditor Federal Valber Lemos Sabino de Oliveira lançou o seu parecer conclusivo à Peça 125, com a anuência dos dirigentes da Secex-TCE (Peças 126 e 127) , nos seguintes termos:
" (...) HISTÓRICO
2.	Em 18/4/2019, com fundamento na IN/TCU 71/2012, alterada pela IN/TCU 76/2016, e DN/TCU 155/2016, o dirigente da instituição Ministério do Desenvolvimento Regional autorizou a instauração da tomada de contas especial (peça 72) . O processo foi registrado no sistema e-TCE com o número 1102/2019.
3.	O Convênio de registro Siafi 720549 foi firmado no valor de R$ 1.020.500,00, sendo R$ 1.000.000,00 à conta do concedente e R$ 20.500,00 referentes à contrapartida do convenente. Teve vigência de 18/1/2010 a 10/1/2017, com prazo para apresentação da prestação de contas em 17/6/2019. Os repasses efetivos da União totalizaram R$ 432.773,00 (peça 16) .
4.	A prestação de contas e complementações enviadas foram analisadas por meio dos documentos constantes nas peças 7, 9, 11, 22, 29, 37, 49, 50, 52 e 61.
5. O fundamento para a instauração da Tomada de Contas Especial, conforme consignado na matriz de responsabilização elaborada pelo tomador de contas, foi a constatação da seguinte irregularidade: 
'Ausência de funcionalidade do objeto do convênio descrito como 'DRENAGEM URBANA DE ÁGUAS PLUVIAIS COM SERVIÇOS COMPLEMENTARES DE PAVIMENTAÇÃO E MEIO FIO; RUAS: TRAVESSA PEDRO AMORIM, TRAVESSA DO FAROL, TRAVESSA VISCONDE DE CAIRU, TRAVESA DA MATRIZ, RUA DO RIACHO BOM JARDIM 1 - FAROL, RUA DO RIACHO BOM JARDIM 2 - SÃO BENEDITO, RUA C, RUA D, RUA E, RUA F, TRAVESSA G, RUA H, TRAVESSA I, TRAVESA J, TRAVESA L, TRAVESA M, RUA DO HORTO, RUA DA VALETA, TRAVESA DA VALETA, LIGAÇÃO REDE A LAGOA RECEPTORA, DOS BAIRROS SÃO BENEDITO E BOM JARDIM, NO MUNICÍPIO DE BELMONTE - BA.' sem aproveitamento útil da parcela executada, por motivo de inexecução parcial.'
6.	O responsável arrolado na fase interna foi devidamente comunicado e, diante da ausência de justificativas suficientes para elidir a irregularidade e da não devolução dos recursos, instaurou-se a tomada de contas especial.
7.	No relatório (peça 75) , o tomador de contas concluiu que o prejuízo importaria no valor original de R$ 430.580,21, imputando-se a responsabilidade a Iedo José Menezes Elias, Ex-Prefeito Municipal de Belmonte, no período de 1/1/2009 a 31/12/2012, na condição de gestor dos recursos. 
8. Em 30/1/2020, a Controladoria-Geral da União emitiu o relatório de auditoria (peça 78) , em concordância com o relatório do tomador de contas. O certificado de auditoria e o parecer do dirigente do órgão de controle interno concluíram pela irregularidade das presentes contas (peças 79 e 80) .
9. Em 23/3/2020, o ministro responsável pela área atestou haver tomado conhecimento das conclusões contidas no relatório e certificado de auditoria, bem como do parecer conclusivo do dirigente do órgão de controle interno, manifestando-se pela irregularidade das contas, e determinou o encaminhamento do processo ao Tribunal de Contas da União (peça 81) .
10. Na instrução antecedente (peça 86) , analisando-se os documentos nos autos, concluiu-se pela necessidade de realização de citação para a seguinte irregularidade: 
10.1. Irregularidade 1: ausência de funcionalidade do objeto do convênio descrito como 'Drenagem urbana de águas pluviais com serviços complementares de pavimentação e meio fio; ruas: Travessa Pedro Amorim, Travessa do Farol, Travessa Visconde de Cairu, Travessa da Matriz, Rua do Riacho Bom Jardim 1, Farol, Rua do Riacho Bom Jardim 2, São Benedito, Rua C, Rua D, Rua E, rua F, Travessa G, Rua H, Travessa I, Travessa J, Travessa L, Travessa M, Rua do Horto, Rua da Valeta, Travessa da Valeta, ligação rede à lagoa receptora, dos bairros São Benedito e Bom Jardim, no município de Belmonte-BA.' sem aproveitamento útil da parcela executada, por motivo de inexecução parcial.
10.1.1. Evidências da irregularidade: documentos técnicos presentes nas peças 23, 52, 53, 54, 55, 61 e 69.
10.1.2. Normas infringidas: art. 37, caput, c/c o art. 70, parágrafo único, da Constituição da República Federativa do Brasil; art. 93 do Decreto-lei 200/1967; art. 66 do Decreto 93.872/1986; Lei 8.443/1992 (art. 8º) , e demais normas legais e infralegais disciplinadoras das transferências de recursos federais.
10.2. Débitos relacionados aos responsáveis Iedo José Menezes Elias (CPF: XXX.237.725-XX) , José Raymundo dos Santos (CPF: XXX.026.585-XX) e Rosa Melo Construtora e Incorporadora Ltda. (CNPJ 03.040.232/0001-61) :
	Data de ocorrência
	Valor histórico (R$ 1,00) 
	Identificador

	15/6/2011
	432.773,00
	D1

	6/9/2017
	2.192,79
	C1

10.2.1. Cofre credor: Tesouro Nacional.
10.2.2. Responsável: Rosa Melo Construtora e Incorporadora Ltda. (CNPJ: 03.040.232/0001-61) .
10.2.2.1. Conduta: na parcela D1 - receber pagamento por serviços executados com falhas técnicas e/ou de qualidade, no âmbito do objeto do Convênio 00776/2009 (Siafi 720549) .
10.2.2.2.	Nexo de causalidade: o recebimento de pagamento por serviços executados com falhas técnicas e/ou de qualidade, no âmbito do objeto do Convênio 00776/2009 (Siafi 720549) , acarretou a ausência do benefício social esperado, resultando em dano ao erário.
10.2.2.3.	Culpabilidade: não há excludentes de ilicitude, de culpabilidade e de punibilidade; é razoável supor que o administrador responsável pela pessoa jurídica tinha consciência da ilicitude de sua conduta; era exigível conduta diversa da praticada, qual seja, receber pagamento dos serviços somente após a sua execução, conforme especificações previstas no Convênio 00776/2009 (Siafi 720549) . 
10.2.3. Responsável: Jose Raymundo dos Santos (CPF: XXX.026.585-XX) .
10.2.3.1.	Conduta: na parcela D1 - deixar de tomar as providências necessárias à conclusão de obra ou dos serviços pactuados objeto do instrumento em questão, restando imprestável a parcela executada, seja por ter ficado a obra inacabada, seja porque os serviços executados não foram suficientes para obter o atingimento dos objetivos acordados.
10.2.3.2.	Nexo de causalidade: a ausência das providências necessárias à conclusão de obra ou dos serviços pactuados objeto do instrumento em questão resultou na impossibilidade de aproveitamento da parcela executada, e, consequentemente, em prejuízo ao erário correspondente ao valor integral repassado.
10.2.3.3.	Culpabilidade: não há excludentes de ilicitude, de culpabilidade e de punibilidade; é razoável supor que o responsável tinha consciência da ilicitude de sua conduta; era exigível conduta diversa da praticada, qual seja, tomar todas as providências necessárias à continuidade da execução do objeto do instrumento. 
10.2.4. Responsável: Iedo José Menezes Elias (CPF: XXX.237.725-XX) .
10.2.4.1. Conduta: na parcela D1 - deixar de tomar as providências necessárias à conclusão de obra ou dos serviços pactuados objeto do instrumento em questão, restando imprestável a parcela executada, seja por ter ficado a obra inacabada, seja porque os serviços executados não foram suficientes para obter o atingimento dos objetivos acordados.
10.2.4.2.	Nexo de causalidade: a ausência das providências necessárias à conclusão de obra ou dos serviços pactuados objeto do instrumento em questão resultou na impossibilidade de aproveitamento da parcela executada, e, consequentemente, em prejuízo ao erário correspondente ao valor integral repassado.
10.2.4.3.	Culpabilidade: não há excludentes de ilicitude, de culpabilidade e de punibilidade; é razoável supor que o responsável tinha consciência da ilicitude de sua conduta; era exigível conduta diversa da praticada, qual seja, tomar todas as providências necessárias à continuidade da execução do objeto do instrumento. 
11. Encaminhamento: citação.
12. Apesar de o tomador de contas não haver incluído José Raymundo dos Santos e Rosa Melo Construtora e Incorporadora Ltda. como responsáveis neste processo, após análise realizada sobre a documentação acostada aos autos, conclui-se que suas responsabilidades devem ser incluídas, uma vez que há evidências de que tenham tido participação na irregularidade aqui verificada.
13. Em cumprimento ao pronunciamento da unidade (peça 93) , foi efetuada citação dos responsáveis, nos moldes adiante:
a)	 Iedo José Menezes Elias - promovida a citação do responsável, conforme delineado adiante:
	Comunicação: Ofício 30269/2021 - Seproc (peça 100) 
Data da Expedição: 22/6/2021
Data da Ciência: 1/9/2021 (peças 116 e 108) 
Nome Recebedor: Noêmia Santos Assunção
Observação: Ofício enviado para o endereço do responsável, conforme pesquisa na base de dados no sistema da Receita Federal, custodiada pelo TCU (peça 98) .
Fim do prazo para a defesa: 16/9/2021
	
	Comunicação: Ofício 50158/2021 - Seproc (peça 104) 
Data da Expedição: 6/9/2021
Data da Ciência: 15/9/2021 (peça 118) 
Nome Recebedor: Noêmia Santos Assunção
Observação: Ofício enviado para o endereço do responsável, conforme pesquisa na base de dados no sistema da Receita Federal, custodiada pelo TCU (peça 103) .
Fim do prazo para a defesa: 30/9/2021
	
b)	 José Raymundo dos Santos - promovida a citação do responsável, conforme delineado adiante:
	Comunicação: Ofício 30271/2021 - Seproc (peça 99) 
Data da Expedição: 22/6/2021
Data da Ciência: 1/9/2021 (peças 117 e 107) 
Nome Recebedor: José Raymundo dos Santos
Observação: Ofício enviado para o endereço do responsável, conforme pesquisa na base de dados no sistema da Receita Federal, custodiada pelo TCU (peça 98) .
Fim do prazo para a defesa: 16/9/2021
	
	Comunicação: Ofício 50157/2021 - Seproc (peça 105) 
Data da Expedição: 6/9/2021
Data da Ciência: 13/9/2021 (peças 113, 119, 112, 110, 111 e 109) 
Nome Recebedor: José Raymundo dos Santos
Observação: Ofício enviado para o endereço do responsável, conforme pesquisa na base de dados no sistema da Receita Federal, custodiada pelo TCU (peça 103) .
Fim do prazo para a defesa: 28/9/2021
	
c) Rosa Melo Construtora e Incorporadora Ltda - promovida a citação do responsável, conforme delineado adiante:
	Comunicação: Ofício 30268/2021 - Seproc (peça 101) 
Data da Expedição: 22/6/2021
Data da Ciência: não houve (Mudou-se) (peça 102) 
Observação: Ofício enviado para o endereço do responsável, conforme pesquisa na base de dados no sistema da Receita Federal, custodiada pelo TCU (peça 98) .
	
	Comunicação: Ofício 50156/2021 - Seproc (peça 106) 
Data da Expedição: 6/9/2021
Data da Ciência: não houve (Desconhecido) (peça 115) 
Observação: Ofício enviado para o endereço do responsável, conforme pesquisa na base de dados no sistema do Renach, custodiada pelo TCU (peça 103) .
	
	Comunicação: Edital 1494/2021 - Seproc (peça 121) 
Data da Publicação: 29/10/2021 (peças 122 e 123) 
Fim do prazo para a defesa: 13/11/2021
	
14. Conforme Despacho de Conclusão das Comunicações Processuais (peça 124) , as providências inerentes às comunicações processuais foram concluídas. 
15. Transcorrido o prazo regimental, a responsável Rosa Melo Construtora e Incorporadora Ltda. permaneceu silente, devendo ser considerada revel, nos termos do art. 12, § 3º, da Lei 8.443/1992, enquanto os responsáveis Iedo José Menezes Elias e José Raymundo dos Santos apresentaram defesa, que será analisada na seção Exame Técnico.
ANÁLISE DOS PRESSUPOSTOS DE PROCEDIBILIDADE DA IN/TCU 71/2012
Avaliação de Viabilidade do Exercício do Contraditório e Ampla Defesa
16. Verifica-se que não houve o transcurso de mais de dez anos desde o fato gerador sem que tenha havido a notificação dos responsáveis pela autoridade administrativa federal competente (art. 6º, inciso II, c/c art. 19 da IN/TCU 71/2012, modificada pela IN/TCU 76/2016) , uma vez que o fato gerador da irregularidade sancionada ocorreu em 15/6/2011, e os responsáveis foram notificados sobre a irregularidade pela autoridade administrativa competente conforme segue:
16.1. Iedo José Menezes Elias, por meio do ofício acostado à peça 62, recebido em 6/6/2018, conforme AR (peça 64) ;
16.2. José Raymundo dos Santos, responsável não notificado na fase interna;
16.3. Rosa Melo Construtora e Incorporadora Ltda., responsável não notificado na fase interna.
Valor de Constituição da TCE 	
17. Verifica-se, ainda, que o valor atualizado do débito apurado (sem juros) em 1/1/2017 é de R$ 621.433,10, portanto superior ao limite mínimo de R$ 100.000,00, na forma estabelecida conforme os arts. 6º, inciso I, e 19 da IN/TCU 71/2012, modificada pela IN/TCU 76/2016. 
OUTROS PROCESSOS/DÉBITOS NOS SISTEMAS DO TCU COM OS MESMOS RESPONSÁVEIS
18. Informa-se que não foi encontrado débito imputável aos responsáveis em outros processos no Tribunal.
19. A tomada de contas especial está, assim, devidamente constituída e em condição de ser instruída.
EXAME TÉCNICO
Da validade das notificações:
20. Preliminarmente, cumpre tecer breves considerações sobre a forma como são realizadas as comunicações processuais no TCU. A esse respeito, destacam-se o art. 179, do Regimento Interno do TCU (Resolução 155, de 4/12/2002) e o art. 4º, inciso III, § 1º, da Resolução TCU 170, de 30 de junho de 2004, in verbis:
'Art. 179. A citação, a audiência ou a notificação, bem como a comunicação de diligência, far se-ão:
I - mediante ciência da parte, efetivada por servidor designado, por meio eletrônico, fac-símile, telegrama ou qualquer outra forma, desde que fique confirmada inequivocamente a entrega da comunicação ao destinatário;
II - mediante carta registrada, com aviso de recebimento que comprove a entrega no endereço do destinatário;
III - por edital publicado no Diário Oficial da União, quando o seu destinatário não for localizado
 (...) 
Art. 3º As comunicações serão dirigidas ao responsável, ou ao interessado, ou ao dirigente de órgão ou entidade, ou ao representante legal ou ao procurador constituído nos autos, com poderes expressos no mandato para esse fim, por meio de:
I - correio eletrônico, fac-símile ou telegrama;
II - servidor designado;
III - carta registrada, com aviso de recebimento;
IV - edital publicado no Diário Oficial da União, quando o seu destinatário não for localizado, nas hipóteses em que seja necessário o exercício de defesa.
Art. 4º. Consideram-se entregues as comunicações:
I - efetivadas conforme disposto nos incisos I e II do artigo anterior, mediante confirmação da ciência do destinatário;
II - realizadas na forma prevista no inciso III do artigo anterior, com o retorno do aviso de recebimento, entregue comprovadamente no endereço do destinatário;
III - na data de publicação do edital no Diário Oficial da União, quando realizadas na forma prevista no inciso IV do artigo anterior.
§ 1º O endereço do destinatário deverá ser previamente confirmado mediante consulta aos sistemas disponíveis ao Tribunal ou a outros meios de informação, a qual deverá ser juntada ao respectivo processo.
 (...) '
21. Bem se vê, portanto, que a validade da citação via postal não depende de que o aviso de recebimento seja assinado pelo próprio destinatário da comunicação, o que dispensa, no caso em tela, a entrega do AR em 'mãos próprias'. A exigência da norma é no sentido de o Tribunal verificar se a correspondência foi entregue no endereço correto, residindo aqui a necessidade de certeza inequívoca. 
22. Não é outra a orientação da jurisprudência do TCU, conforme se verifica dos julgados a seguir transcritos:
'São válidas as comunicações processuais entregues, mediante carta registrada, no endereço correto do responsável, não havendo necessidade de que o recebimento seja feito por ele próprio (Acórdão 3648/2013-TCU-Segunda Câmara, Relator José Jorge) ;
É prescindível a entrega pessoal das comunicações pelo TCU, razão pela qual não há necessidade de que o aviso de recebimento seja assinado pelo próprio destinatário. Entregando se a correspondência no endereço correto do destinatário, presume-se o recebimento da citação. (Acórdão 1019/2008-TCU-Plenário, Relator Benjamin Zymler) ;
As comunicações do TCU, inclusive as citações, deverão ser realizadas mediante Aviso de Recebimento - AR, via Empresa Brasileira de Correios e Telégrafos, bastando para sua validade que se demonstre que a correspondência foi entregue no endereço correto. (Acórdão 1526/2007-TCU-Plenário, Relator Aroldo Cedraz) .'
23. A validade do critério de comunicação processual do TCU foi referendada pelo Supremo Tribunal Federal, nos termos do julgamento do MS-AgR 25.816/DF, por meio do qual se afirmou a desnecessidade da ciência pessoal do interessado, entendendo-se suficiente a comprovação da entrega do 'AR' no endereço do destinatário:
'Ementa: agravo regimental. Mandado de segurança. Desnecessidade de intimação pessoal das decisões do tribunal de contas da união. art. 179 do regimento interno do TCU. Intimação do ato impugnado por carta registrada, iniciado o prazo do art. 18 da lei nº 1.533/51 da data constante do aviso de recebimento. Decadência reconhecida. Agravo improvido.
O envio de carta registrada com aviso de recebimento está expressamente enumerado entre os meios de comunicação de que dispõe o Tribunal de Contas da União para proceder às suas intimações.
O inciso II do art. 179 do Regimento Interno do TCU é claro ao exigir apenas a comprovação da entrega no endereço do destinatário, bastando o aviso de recebimento simples.'
Da revelia da responsável Rosa Melo Construtora e Incorporadora Ltda.
24. No caso vertente, a citação da responsável (Rosa Melo Construtora e Incorporadora Ltda.) se deu em endereços provenientes de pesquisas de endereços realizadas pelo TCU (vide parágrafos acima) , porquanto, devido ao insucesso de realizar a citação em endereços constantes na base de dados da Receita custodiada pelo TCU (peça 98) , buscou-se a notificação em endereços provenientes das bases de dados públicas custodiadas pelo TCU (TSE e Renach - peça 103) e das bases de dados do próprio TCU. A entrega dos ofícios citatórios nesses endereços não ficou comprovada, razão pela qual promoveu-se a notificação por edital publicado no Diário Oficial da União (peça 121) 
25. Importante destacar que, antes de promover a citação por edital, para assegurar a ampla defesa, buscaram-se outros meios possíveis para localizar e citar o responsável, nos limites da razoabilidade, fazendo juntar aos autos informação comprobatória dos diferentes meios experimentados que restaram frustrados, tal como se demonstrou no item anterior da presente instrução (Acórdão 4851/2017-TCU-Primeira Câmara, Relator Augusto Sherman) .
26. Nos processos do TCU, a revelia não leva à presunção de que seriam verdadeiras todas as imputações levantadas contra os responsáveis, diferentemente do que ocorre no processo civil, em que a revelia do réu opera a presunção da verdade dos fatos narrados pelo autor (Acórdão 1009/2018-TCU-Plenário, Relator Bruno Dantas; 2369/2013-TCU-Plenário, Relator Benjamin Zymler e 2449/2013-TCU-Plenário, Relator Benjamin Zymler) . Dessa forma, a avaliação da responsabilidade do agente não pode prescindir da prova existente no processo ou para ele carreada. 
27. Ao não apresentar sua defesa, o responsável deixou de produzir prova da regular aplicação dos recursos sob sua responsabilidade, em afronta às normas que impõem aos gestores públicos a obrigação legal de, sempre que demandados pelos órgãos de controle, apresentar os documentos que demonstrem a correta utilização das verbas públicas, a exemplo do contido no art. 93 do Decreto-Lei 200/1967: 'Quem quer que utilize dinheiros públicos terá de justificar seu bom e regular emprego na conformidade das leis, regulamentos e normas emanadas das autoridades administrativas competentes.' 
28. Mesmo as alegações de defesa não sendo apresentadas, considerando o princípio da verdade real que rege esta Corte, procurou-se buscar, em manifestações da responsável na fase interna desta Tomada de Contas Especial, se havia algum argumento que pudesse ser aproveitado a seu favor. 
29. No entanto, a responsável não se manifestou na fase interna, não havendo, assim, nenhum argumento que possa vir a ser analisado e posteriormente servir para afastar as irregularidades apontadas.
30. Em se tratando de processo em que a parte interessada não se manifestou acerca das irregularidades imputadas, não há elementos para que se possa efetivamente aferir e reconhecer a ocorrência de boa-fé na conduta do responsável, podendo este Tribunal, desde logo, proferir o julgamento de mérito pela irregularidade das contas, conforme os termos dos §§ 2º e 6º do art. 202 do Regimento Interno do TCU. (Acórdão 2064/2011-TCU-Primeira Câmara (Relator Ubiratan Aguiar) , 6.182/2011-TCU-1ª Câmara (Relator Weber de Oliveira) , 4.072/2010-TCU-1ª Câmara (Relator Valmir Campelo) , 1.189/2009-TCU-1ª Câmara (Relator Marcos Bemquerer) , 731/2008-TCU-Plenário (Relator Aroldo Cedraz) .
31. Dessa forma, a responsável Rosa Melo Construtora e Incorporadora Ltda. deve ser considerada revel, nos termos do art. 12, § 3º, da Lei 8.443/1992, devendo as contas serem julgadas irregulares, condenando-a solidariamente ao débito apurado e aplicando-lhe a multa prevista no art. 57 da Lei 8.443/1992.
Da defesa dos responsáveis Iedo José Menezes Elias e José Raymundo dos Santos
32. Os responsáveis Iedo José Menezes Elias e Jose Raymundo dos Santos apresentaram defesa, que passa a ser analisada em seguida:
33. Argumentos (peça 109-113) :
33.1. Os responsáveis apresentaram defesa conjunta e, inicialmente, alegam que a documentação apresentada comprova que os valores repassados foram aplicados em concordância com o montante recebido, no importe de R$ 432.773,00, de um total conveniado de R$ 1.000.000,00 (peça 109, p. 1-2) .
33.2. Em seguida, alegam que foi impetrada Ação de Improbidade Administrativa pelo ex-gestor, Janival Andrade Borges (processo 1000149-45.2018.4.01.3310) e que tal ação foi julgada improcedente (peça 109, p. 2) .
33.3. Alega ainda que, após vistoria realizada nas obras, em 16/4/2019, foi constatado que havia sido realizado em conformidade com os recursos até então liberados (peça 109, p. 2-3) . Afirmam, inclusive, que foi executada a drenagem pluvial na proporção dos recursos federais disponibilizados.
33.4. Para comprovar suas alegações, apresenta declaração da Prefeitura, que afirma terem sido executados 40% do objeto conveniado, no limite dos recursos repassados (peça 110) .
33.5. Alega também que houve deficiência no processo de inspeção dos serviços realizados (peça 109, p. 3-5) .
34. Análise dos argumentos: 
34.1. Trata-se de defesa meramente retórica e desacompanhada de qualquer elemento que as revestissem de plausibilidade mínima. Não foram apresentados quaisquer elementos que pudessem (i) afastar a irregularidade ou o dano; nem (ii) justificar a conduta.
34.2. Os responsáveis ignoram que a citação tem como fundamento a ausência de funcionalidade do objeto conveniado tal com descrita abaixo, independente de ter havido a conclusão parcial de apenas uma parte do convênio:
'Ausência de funcionalidade do objeto do convênio descrito como 'Drenagem urbana de águas pluviais com serviços complementares de pavimentação e meio fio; ruas: Travessa Pedro Amorim, Travessa do Farol, Travessa Visconde de Cairu, Travessa da Matriz, Rua do Riacho Bom Jardim 1 - Farol, Rua do Riacho Bom Jardim 2 - São Benedito, Rua C, Rua D, Rua E, Rua F, Travessa G, Rua H, Travessa I, Travessa J, Travessa L, Travessa M, Rua do Horto, Rua da Valeta, Travessa da Valeta, ligação rede à lagoa receptora, dos bairros São Benedito e Bom Jardim, no município de Belmonte-BA', sem aproveitamento útil da parcela executada, por motivo de inexecução parcial.'
34.3. A jurisprudência é mansa no sentido de que a execução parcial de objetos de convênios em que reste consignada a imprestabilidade do que edificado para o atingimento da meta ajustada implica débito em valor integral, conforme se nota dos precedentes abaixo relacionados:
'Acórdão 494/2016-TCU-Primeira Câmara (Relator Ministro-Substituto André de Carvalho) 
A execução parcial do objeto pactuado aliada à imprestabilidade da parcela realizada permite a condenação do responsável pelo valor total dos recursos repassados pelo convênio.
Acórdão 2812/2017-TCU-Primeira Câmara (Relator Ministro-Substituto Weder de Oliveira) 
Considera-se como prejuízo em valores integrais a aplicação dos recursos do convênio em objeto que se revela inservível ou sem funcionalidade após a sua execução, completa ou parcial.
Acórdão 11571/2018-TCU-Primeira Câmara (Relator Ministro Benjamin Zymler) 
Quando a parcela executada do convênio não for suficiente para o atingimento, ainda que parcial, dos objetivos do ajuste, sem quaisquer benefícios à sociedade, a possibilidade de aproveitamento do que já foi executado em eventual retomada das obras, por se tratar de mera hipótese, não de benefício efetivo, não enseja o correspondente abatimento no valor do débito apurado.'
34.4. Desta forma, tendo em vista que o convênio descrito como 'Drenagem urbana de águas pluviais com serviços complementares de pavimentação e meio fio; ruas: Travessa Pedro Amorim, Travessa do Farol, Travessa Visconde de Cairu, Travessa da Matriz, Rua do Riacho Bom Jardim 1 - Farol, Rua do Riacho Bom Jardim 2 - São Benedito, Rua C, Rua D, Rua E, Rua F, Travessa G, Rua H, Travessa I, Travessa J, Travessa L, Travessa M, Rua do Horto, Rua da Valeta, Travessa da Valeta, ligação rede à lagoa receptora, dos bairros São Benedito e Bom Jardim, no município de Belmonte-BA'; foi executado de forma parcial, sem que pudesse haver aproveitamento da parte executada, verifica-se a sua inutilidade total, devendo os responsáveis responderem pelo valor total pago.
34.5. No caso concreto, os fatos apurados no Parecer Financeiro 053/2019 e no Parecer Técnico de Execução Física no 157_PT_LCCS/2018 mostram que não houve funcionalidade das obras. As fotos constantes da defesa (peça 113, p. 228-239) também mostram várias ruas pavimentadas, mas em nenhuma delas há indícios de que tenha sido feita drenagem subterrânea, o que, longe de socorrer os defendentes, confirmam a irregularidade.
34.6. Na falta de identificação dos logradouros beneficiados com o convênio alvo deste processo, o concedente vistoriou todas as obras em curso no município e constatou que nenhuma das ruas recebeu drenagem subterrânea, o que abarca as obras do referido convênio e afasta a suscitada imprestabilidade do relatório técnico.
34.7. Além disso, no Parecer Técnico 2016_536_PT_DRR_ER (peça 52, p. 5) , foi verificada a superposição de convênios para o mesmo objeto ou parte dele, ou seja, para os mesmos logradouros de um outro convênio. Em razão das conclusões do Parecer mencionado, foi recomendada a liberação de recursos para a obra e realização de inspeção no município, com vistas a dirimir as dúvidas suscitadas na análise da execução do Convênio 00776/2009.
34.8. Dessa forma, foi realizada a vistoria in loco que resultou no Relatório de Visita Técnica 2016_120_RVT_DRR_FOBF, peças 53-55, datado de 26/12/2016, e que chegou à seguinte conclusão (grifa-se) :
'7 	CONCLUSÕES
7.1 É importante ressaltar que se contou com o apoio de pessoas locais, que acompanharam a execução das obras, neste contexto a inspeção ficou sujeita à memória das pessoas, o que indica fragilidade no processo de conferência. 
7.2 Não foi possível identificar as obras de cada convênio, pois, a própria informante não soube precisar quais as obras por convênio, neste contexto, foi feito uma vistoria geral, ou seja, englobando todas as obras em conjunto;
7.3 Não foi executado drenagem subterrânea em nenhum logradouro;
7.4 Há logradouros que a pavimentação é intermitente, ou seja, existem trechos não pavimentados;
7.5 Foi pavimentado uma área de aproximadamente 16.278,00m²;
7.6 Por fim informa-se que esta análise refere-se exclusivamente sobre a execução física do objeto, sem prejuízo das demais análises técnicas, jurídicas, financeiras e contábeis e outras que venham a ser feitas.'
34.9. Veja que a fiscalização é clara ao dizer que nenhum dos logradouros recebeu drenagem. O objeto principal do Convênio 00776/2009, vale frisar, era a drenagem urbana de águas pluviais, com serviços complementares de pavimentação e meio fio em diversas ruas do município, sendo que, conforme dito acima, nada foi executado da drenagem subterrânea prevista para aqueles logradouros. Pode-se inferir, portanto, que a pavimentação que já encontrava assentada teria que ser destruída total ou parcialmente para que a drenagem subterrânea pudesse ser executada, inviabilizando por completo o orçamento estimado para a obra conforme previsto no Plano de Trabalho aprovado e resultando em prejuízo correspondente ao pavimento.
34.10.vAlém disso, como o convênio previa a execução da drenagem subterrânea (peça 3, p. 2) , cuja finalidade era combater alagamento e invasão de imóveis por águas de chuvas (comprometendo de forma significativa a tranquilidade e segurança de todos os moradores da área, peça 2, p. 16, e peça 3, p. 3) , a falta de execução da drenagem subterrânea permite rejeitar a parcela executada, posto que o problema de alagamento que ensejou o repasse, além de não solucionado, tende a se agravar, pois o volume de água jorrando pelas ruas aumentará, já que a pavimentação executada retira a absorção pelo solo de parte da água da chuva. Dessa forma, a parcela executada da obra não alcançou os objetivos pretendidos, mas, ao contrário, agravou ainda mais o problema social que deveria ser solucionado com a celebração do convênio.
34.11. No caso em tela, além do mais, não se vislumbra a possibilidade de aproveitamento do que foi executado para conclusão posterior do objeto avençado, não podendo ser extraídos daquilo realizado quaisquer dos benefícios almejados originalmente. Houve, portanto, completo desperdício de dinheiro público, o qual deve ser integralmente devolvido aos cofres federais. A jurisprudência desta Corte tem reiterado esse entendimento de acordo com os Acórdão 2828/2015-TCU-Plenário, 1.731/2015-TCU-1a Câmara, 1.960/2015-TCU-1a Câmara, 3.324/2015-TCU-2a Câmara, 7.148/2015-TCU-1a Câmara e 2.158/2015-TCU-2ª Câmara. 
34.12. Quanto à alegação que já houve decisão judicial favorável ao responsável, cabe informar que o Tribunal de Contas da União possui jurisdição e competência próprias estabelecidas pela Constituição Federal e pela sua Lei Orgânica (Lei 8.443/92) . Por isso, não obsta a sua atuação o fato de tramitar no âmbito do poder judiciário ação penal ou civil, versando sobre o mesmo assunto, dado o princípio da independência das instâncias.
34.13. Sobre esse tema, o Supremo Tribunal Federal tem apoiado a tese da independência entre as instâncias administrativa e penal (Mandados de Segurança 26.969-DF e 25.880-DF) , no que é acompanhado pelo Superior Tribunal de Justiça (MS 7080-DF, MS 7138-DF e 7042-DF) , corroborando, por extensão, o entendimento esposado por esta Corte de Contas. Nesse sentido são os Acórdão 3036/2015-TCU-Plenário, 10.042/2015-TCU   2ª Câmara, 7.752-TCU   1ª Câmara, 7.475/2015-TCU - 1ª Câmara, 7.123/2014-TCU - 1ª Câmara.
34.14. Assim, eventuais sentenças proferidas pelo juízo cível não vinculam a decisão administrativa a ser proferida por este Tribunal, e não acarretam qualquer prejuízo à competência exclusiva do TCU em verificar a boa e regular aplicação dos recursos federais. A sentença proferida pelo juízo cível, sob qualquer fundamento, não vincula a decisão administrativa proferida pelo TCU, em razão do princípio da independência das instâncias. Apenas a sentença absolutória no juízo criminal fundada no reconhecimento da inexistência material do fato ou na negativa de autoria tem habilidade para impedir a responsabilização civil e administrativa do agente. (Enunciado, Acórdão 6903/2018-TCU-Segunda Câmara, relatora Ministra Ana Arraes, Acórdão 131/2017-TCU-Plenário, relator Ministro Walton Alencar Rodrigues) 
34.15. A independência das instâncias só deixa de prevalecer quando a decisão judicial que declara a inexistência do fato ou nega sua autoria é proferida em ação de natureza criminal. Tratando-se de ação de civil, prevalece a regra geral, que é a incomunicabilidade das instancias civil, penal e administrativa. Esse entendimento acerca da incomunicabilidade das decisões judiciais em ações civis e decisões do Tribunal de Contas da União-TCU é pacífico nessa Corte de Contas, tendo sido proferida, por exemplo, no Acórdão 2983/2016-TCU-Primeira Câmara, em processo de relatoria do Exmo. Ministro Bruno Dantas.
'Em geral, a responsabilização do gestor pela inexecução deve ser apenas pelo valor correspondente à fração não concretizada do objeto. Entretanto, quando o objeto é executado parcialmente e fora das especificações contidas no plano de trabalho, e sendo impossível seu aproveitamento futuro, deve o gestor ser responsabilizado pela totalidade dos recursos repassados. Conforme se deduz da quantificação do débito realizada pelo FNDE, no caso em tela não se vislumbra a possibilidade de aproveitamento do que foi executado para conclusão posterior do objeto avençado, não podendo ser extraídos daquilo que foi executado quaisquer dos benefícios almejados originalmente. Houve, portanto, completo desperdício de dinheiro público, o qual deve ser integralmente devolvido aos cofres federais. A jurisprudência desta Corte tem reiterado esse entendimento de acordo com os Acórdão 2828/2015-TCU-Plenário, rel. BRUNO DANTAS; 1.731/2015-TCU-1a Câmara, rel. BRUNO DANTAS; 1.960/2015-TCU-1a Câmara, rel. WALTON ALENCAR RODRIGUES; 3.324/2015-TCU-2a Câmara, rel. AUGUSTO NARDES; 7.148/2015-TCU-1ª Câmara, rel. WALTON ALENCAR RODRIGUES e 2.158/2015-TCU-2ª Câmara, rel. ANA ARRAES.'
35. Da análise procedida acima, verifica-se que os argumentos de defesa não foram suficientes para elidir a irregularidade pela qual estão sendo responsabilizados, de forma que devem ser rejeitados.
36. Não há elementos para que se possa efetivamente aferir e reconhecer a ocorrência de boa-fé na conduta de Iedo José Menezes Elias e Jose Raymundo dos Santos, podendo este Tribunal, desde logo, proferir o julgamento de mérito pela irregularidade das contas, conforme os termos dos §§ 2º e 6º do art. 202 do Regimento Interno do TCU, condenando-se os responsáveis ao débito apurado e aplicando-lhes a multa prevista no art. 57, da Lei 8.443/1992.
Prescrição da Pretensão Punitiva
37. Vale ressaltar que a pretensão punitiva do TCU, conforme Acórdão 1441/2016-TCU-Plenário, Relator Benjamin Zymler, que uniformizou a jurisprudência acerca dessa questão, subordina-se ao prazo geral de prescrição indicado no art. 205 do Código Civil, que é de dez anos, contado da data de ocorrência da irregularidade sancionada, nos termos do art. 189 do Código Civil, sendo este prazo interrompido pelo ato que ordenar a citação, a audiência ou a oitiva dos responsáveis.
38. No caso em exame, não ocorreu a prescrição, uma vez que a irregularidade sancionada ocorreu em 15/6/2011, e o ato de ordenação da citação ocorreu em 27/5/2021.
CONCLUSÃO
39. Em face da análise promovida na seção 'Exame Técnico', verifica-se que a responsável Rosa Melo Construtora e Incorporadora Ltda. não logrou comprovar a boa e regular aplicação dos recursos; instada a se manifestar, optou pelo silêncio, configurando a revelia, nos termos do § 3º, do art. 12, da Lei 8.443/1992. Além disso, propõe-se rejeitar as alegações de defesa de Iedo José Menezes Elias e José Raymundo dos Santos, uma vez que não foram suficientes para sanar as irregularidades a eles atribuídas e nem afastar o débito apurado. Ademais, inexistem nos autos elementos que demonstrem a boa-fé dos responsáveis ou a ocorrência de outras excludentes de culpabilidade.
40. Verifica-se também que não houve a prescrição da pretensão punitiva, conforme análise já realizada.
41. Tendo em vista que não constam dos autos elementos que permitam reconhecer a boa-fé dos responsáveis, sugere-se que as suas contas sejam julgadas irregulares, nos termos do art. 202, § 6º, do Regimento Interno do TCU, com a imputação do débito atualizado monetariamente e acrescido de juros de mora, nos termos do art. 202, § 1º do Regimento Interno do TCU, descontado o valor eventualmente recolhido, com a aplicação da multa prevista no art. 57 da Lei 8.443/1992.
42. Por fim, como não houve elementos que pudessem modificar o entendimento acerca das irregularidades em apuração, mantém-se a matriz de responsabilização presente na peça 90.
PROPOSTA DE ENCAMINHAMENTO
43. Diante do exposto, submetemos os autos à consideração superior, propondo ao Tribunal:
a)	considerar revel o responsável Rosa Melo Construtora e Incorporadora Ltda. (CNPJ 03.040.232/0001-61) , para todos os efeitos, dando-se prosseguimento ao processo, com fulcro no art. 12, § 3º, da Lei 8.443/1992; 
b)	rejeitar as alegações de defesa apresentadas pelos responsáveis Iedo José Menezes Elias (CPF: XXX.237.725-XX) e José Raymundo dos Santos (CPF: XXX.026.585-XX) ; 
c) julgar irregulares, nos termos dos arts. 1º, inciso I, 16, inciso III, alínea c, da Lei 8.443/1992, c/c os arts. 19 e 23, inciso III, da mesma Lei, as contas dos responsáveis Iedo José Menezes Elias (CPF: XXX.237.725-XX) , José Raymundo dos Santos (CPF: XXX.026.585-XX) e Rosa Melo Construtora e Incorporadora Ltda. (CNPJ: 03.040.232/0001-61) , condenando-os solidariamente ao pagamento da importância a seguir especificada, atualizada monetariamente e acrescida dos juros de mora, calculada a partir da data discriminada até a data da efetiva quitação do débito, fixando-lhes o prazo de quinze dias, para que comprovem, perante o Tribunal, o recolhimento da referida quantia aos cofres do Tesouro Nacional, nos termos do art. 23, inciso III, alínea 'a', da citada lei, c/c o art. 214, inciso III, alínea 'a', do Regimento Interno do TCU.
	Data de ocorrência
	Valor histórico (R$ 1,00) 
	Tipo da parcela

	15/6/2011
	432.773,00
	Débito

	6/9/2017
	2.192,79
	Crédito

Valor atualizado do débito (com juros) em 21/2/2022: R$ 826.141,70.
d)	aplicar individualmente aos responsáveis Iedo José Menezes Elias (CPF: XXX.237.725-XX) , José Raymundo dos Santos (CPF: XXX.026.585-XX) e Rosa Melo Construtora e Incorporadora Ltda. (CNPJ: 03.040.232/0001-61) a multa prevista no art. 57 da Lei 8.443/1992 c/c o art. 267 do Regimento Interno do TCU, fixando-lhes o prazo de quinze dias, a contar da notificação, para que comprovem, perante o Tribunal (art. 214, III, alínea 'a', do Regimento Interno do TCU) , o recolhimento da dívida aos cofres do Tesouro Nacional, atualizada monetariamente desde a data do acórdão proferido por este Tribunal até a data do efetivo recolhimento, se paga após o vencimento, na forma da legislação em vigor;
e) autorizar, desde logo, a cobrança judicial das dívidas, caso não atendidas as notificações, na forma do disposto no art. 28, inciso II, da Lei 8.443/1992;
f)	autorizar também, desde logo, se requerido, com fundamento no art. 26 da Lei 8.443, de 1992, c/c o art. 217, §1º do Regimento Interno do TCU, o parcelamento da (s) dívida (s) em até 36 parcelas, incidindo, sobre cada parcela, corrigida monetariamente, os correspondentes acréscimos legais, fixando-lhes o prazo de quinze dias, a contar do recebimento da notificação, para comprovar, perante o Tribunal, o recolhimento da primeira parcela, e de trinta dias, a contar da parcela anterior, para comprovar os recolhimentos das demais parcelas, devendo incidir, sobre cada valor mensal, atualizado monetariamente, os juros de mora devidos, no caso do débito, na forma prevista na legislação em vigor, alertando os responsáveis de que a falta de comprovação do recolhimento de qualquer parcela importará o vencimento antecipado do saldo devedor, nos termos do § 2º do art. 217 do Regimento Interno deste Tribunal; 
g)	enviar cópia do Acórdão a ser prolatado à Procuradoria da República no Estado de BA, nos termos do § 3º do art. 16 da Lei 8.443/1992, c/c o § 7º do art. 209 do Regimento Interno do TCU, para adoção das medidas cabíveis; e
h)	enviar cópia do Acórdão que vier a ser proferido ao Ministério do Desenvolvimento Regional e aos responsáveis, para ciência;
i)	informar à Procuradoria da República no Estado de BA, ao Ministério do Desenvolvimento Regional e aos responsáveis que a presente deliberação, acompanhada do Relatório e do Voto que a fundamenta, está disponível para a consulta no endereço eletrônico https://www.tcu.gov.br/acordaos, além de esclarecer que, caso requerido, o TCU poderá fornecer sem custos as correspondentes cópias, de forma impressa; e
j)	informar à Procuradoria da República no Estado de BA que, nos termos do parágrafo único do art. 62 da Resolução TCU 259/2014, os procuradores e membros do Ministério Público credenciados nesta Corte podem acessar os presentes autos de forma eletrônica e automática, ressalvados apenas os casos de eventuais peças classificadas como sigilosas, as quais requerem solicitação formal."
3.	Enfim, por intermédio do Exmo. Sr. Procurador Júlio Marcelo de Oliveira, o MPTCU anuiu à aludida proposta da unidade técnica, sem prejuízo de sugerir o eventual ajuste na composição do débito, tendo, para tanto, consignado o seu parecer à Peça 128 nos seguintes termos:
" (...) O Ministério Público de Contas manifesta-se, no essencial, de acordo com a proposta de encaminhamento apresentada pela SecexTCE (peças 125 a 127) , a fim de que sejam julgadas irregulares as contas de Iêdo José Menezes Elias (ex-prefeito do Município de Belmonte/BA - gestão 2009/2012) , José Raymundo dos Santos (ex-secretário municipal de obras) e Rosa Melo Construtora e Incorporadora Ltda., com condenação solidária em débito e aplicação individual da multa do art. 57 da Lei 8.443/1992.
Contudo, cabe um reparo na tabela de composição do débito (peça 125, p. 12) , para que passe a considerar os valores e as datas dos pagamentos das notas fiscais emitidas pela empresa Rosa Melo Construtora e Incorporadora Ltda. (peça 19, e peça 59, pp. 15/21) , nos termos do art. 9º, inciso II, da Instrução Normativa TCU 71/2012, que assim dispõe (grifou-se) :
'Art. 9º A atualização monetária e os juros moratórios incidentes sobre o valor do débito devem ser calculados segundo o prescrito na legislação vigente, a partir (NR) (todo o art.) (Instrução Normativa nº 76, de 23/11/2016, DOU de 12/12/2016) :
 (...) 
II da data do pagamento - quando houver impugnação de despesas específicas e os recursos tiverem sido aplicados no mercado financeiro ou quando caracterizada responsabilidade de terceiro.
 (...) .'
Portanto, propõe-se que a tabela de composição do débito solidário seja a seguinte:
	Data de Ocorrência
	Valor Histórico (R$) 
	Tipo da Parcela

	19/4/2012
	72.557,40
	débito

	6/7/2012
	123.626,21
	débito

	9/7/2012
	7.195,17
	débito

	31/8/2012
	105.383,56
	débito

	4/10/2012
	138.872,94
	débito

	5/10/2012
	4.946,16
	débito

	11/10/2012
	8.370,42
	débito

Ressalte-se que o referido débito, atualizado monetariamente e acrescido de juros de mora até 6/4/2022, resulta na quantia de R$ 823.168,02, que é inferior à quantia calculada com base nos valores e nas datas que constaram do ofício de citação (R$ 833.578,14) .
Como o valor ora proposto é mais benéfico aos responsáveis solidários, não se faz necessária a renovação das citações.
Por fim, cabe frisar que a responsabilidade de José Raymundo dos Santos decorre do fato de ter assinado os boletins de medição da obra, na qualidade de Secretário de Obras (peça 25, pp. 3/12, e peça 26, pp. 1/2) , como se demonstra pela comparação entre a assinatura contida à peça 25, p. 4, e a assinatura contida à peça 114."
É o Relatório.

Iêdo José Menezes Elias (OAB/BA 7.528), representando José Raymundo dos Santos.

Procurador Júlio Marcelo de Oliveira.

TOMADA DE CONTAS ESPECIAL. ENTÃO MINISTÉRIO DA INTEGRAÇÃO NACIONAL. CONVÊNIO. NÃO COMPROVAÇÃO DA BOA E REGULAR APLICAÇÃO DOS RECURSOS FEDERAIS TRANSFERIDOS. CITAÇÃO. REVELIA DE UM RESPONSÁVEL. REJEIÇÃO DAS ALEGAÇÕES DE DEFESA DOS DEMAIS RESPONSÁVEIS. CONTAS IRREGULARES. DÉBITO. MULTA. COMUNICAÇÃO.

TOMADA DE CONTAS ESPECIAL (TCE)

Secretaria de Controle Externo de Tomada de Contas Especial (Secex-TCE).

Trata-se de tomada de contas especial instaurada pelo Ministério do Desenvolvimento Regional (MDR) em desfavor, originariamente, de Iêdo José Menezes Elias, como então prefeito de Belmonte - BA (gestão: 2009-2012) , diante não comprovação da regular aplicação dos recursos repassados por meio do Convênio n.º 776/2009 (Siafi 720549) celebrado entre o então Ministério da Integração Nacional e o aludido município para a execução da drenagem urbana de águas pluviais, com os itens de serviço complementares em pavimentação e meio fio, sob o valor original de R$ 1.020.500,00 pelo aporte de R$ 1.000.000,00 em recursos federais e de R$ 20.500,00 em recursos da contrapartida, tendo a vigência do ajuste sido inicialmente estipulada para o período de 18/1/2010 a 17/1/2011, com a sucessiva prorrogação até 10/1/2017.
2.	Como visto, a partir do Relatório de Tomada de Contas Especial n.º 109/2019 (Peça 75) , o tomador de contas assinalou a anunciada responsabilidade pelo dano ao erário sob o valor original de R$ 432.773,00, correspondendo aos recursos federais efetivamente transferidos, em face, aí, da parcial execução do empreendimento sem o necessário aproveitamento útil, porém, em prol da comunidade local.
3.	No âmbito do TCU, todavia, a Secex-TCE passou a promover a citação de Iêdo José Menezes Elias, com a adicional citação solidária de José Raymundo dos Santos como então secretário municipal da pasta responsável pela execução do objeto pactuado, além da Rosa Melo Construtora e Incorporadora Ltda. como empresa contratada, para apresentarem as suas alegações de defesa ou recolherem o valor do correspondente débito diante da suscitada execução apenas parcial do empreendimento sem o necessário aproveitamento útil, todavia, em prol da comunidade local.
4.	A despeito, contudo, da sua regular notificação, a Rosa Melo Construtora e Incorporadora Ltda. deixou transcorrer in albis o prazo para a apresentação da sua defesa, passando à condição de revel, nos termos do art. 12, § 3º, da Lei nº 8.443, de 1992.
5.	De toda sorte, Iêdo José Menezes Elias e José Raymundo dos Santos acostaram as suas defesas conjuntamente às Peças 109-113, tendo apresentado, em síntese, os seguintes argumentos: (i) a documentação apresentada a título de prestação de contas teria comprovado a boa e regular aplicação dos recursos federais até então transferidos; (ii) a declaração subscrita pela prefeitura atestaria a satisfatória execução do ajuste sob o patamar de 40% do objeto pactuado, após a realização da vistoria in loco em 16/4/2019; e (iii) a subjacente ação civil pública por ato de improbidade administrativa ajuizada pelo referido município teria sido julgada improcedente pela Justiça Federal da Bahia no bojo do Processo n.º 1000149-45.2018.4.01.3310.
6.	Contudo, após a análise final do feito, a Secex-TCE anotou que os aludidos responsáveis não teriam logrado êxito em afastar o suscitado dano ao erário e, assim, pugnou pela irregularidade das contas de Iêdo José Menezes Elias e José Raymundo dos Santos, além da Rosa Melo Construtora e Incorporadora Ltda., para condená-los solidariamente ao pagamento do correspondente débito, sem prejuízo de lhes aplicar a consequente multa legal.
7.	Por sua vez, o Parquet especial anuiu à aludida proposta da unidade técnica, tendo sugerido, contudo, o ajuste na composição do débito ante as datas e os valores correspondentes aos respectivos pagamentos em favor da empresa contratada (Peças 19 e 59, p. 15-21) , já que o suscitado dano ao erário teria contado com a participação de terceiros, nos termos do art. 9º, II, da IN TCU n.º 71, de 2012, não subsistindo, porém, a necessidade de renovação da citações, pois essa alteração resultaria em menor valor para o débito e, assim, seria mais benéfico aos aludidos responsáveis.
8.	O TCU pode incorporar o parecer da unidade técnica, com os ajustes sugeridos pelo MPTCU, a estas razões de decidir.
9.	Ao avaliar os argumentos de defesa oferecidos pelos responsáveis, a Secex-TCE anotou que não teriam sido apresentados os novos elementos comprobatórios, ao passo, contudo, que, em conformidade com o Relatório de Visita Técnica 2016_120_RVT_DRR_FOBF (Peças 53-55) , narrando a vistoria in loco, teriam sido detectadas as várias irregularidades sobre a execução do convênio em função, por exemplo, das seguintes falhas: (i) não execução da drenagem subterrânea em nenhum logradouro; (ii) pavimentação intermitente em alguns logradouros, com os trechos não pavimentados; e (iii) impossibilidade de identificação das obras para o respectivo convênio.
10.	De todo modo, para além das falhas na gestão sob a responsabilidade do então prefeito, subsistiria a adicional responsabilização solidária do agente público encarregado da condução técnica e da fiscalização sobre o aludido empreendimento, com a responsabilização solidária da respectiva empresa contratada, diante das vulnerabilidades construtivas, até porque não subsistiria nenhuma razoabilidade técnica em promover a execução das obras para a drenagem urbana de águas pluviais no município sem promover, por exemplo, a execução da drenagem subterrânea em nenhum logradouro, como apontado pela vistoria técnica do órgão repassador.
11.	Bem se vê, nesse ponto, que, em sintonia, entre outros, com os Acórdãos 3.898/2019, 4.997/2019, 3.995/2020 e 4.002/2020, da 2ª Câmara, e em conformidade com o princípio da independência das instâncias, a jurisprudência do TCU estaria firmada no sentido da pessoal responsabilidade do gestor pela comprovação da boa e regular aplicação dos recursos captados sob a custódia do poder público federal, submetendo todo aquele que arrecada, utiliza ou gerencia esses recursos públicos ao dever de demonstrar o correto emprego dos correspondentes valores, nos termos dos arts. 70, parágrafo único, e 37, caput, da Constituição de 1988 e do art. 93 do Decreto-Lei n.º 200, de 1967, sem prejuízo de, por analogia à Súmula n.º 286 do TCU, a pessoa jurídica de direito privado também responder como destinatária dos recursos federais, nos termos do art. 16, § 2º, "b", da Lei n.º 8.443, de 1992, em solidariedade com os seus administradores, pelo aludido dano causado ao erário.
12.	Por esse ângulo, diante da ausência de elementos capazes de demonstrar a boa e regular aplicação dos recursos federais, para além da ausência de evidenciação do necessário nexo causal entre os recursos federais aportados e os supostos dispêndios incorridos no Convênio n.º 776/2009 (Siafi 720549) , a impugnação desses supostos dispêndios configurou a ofensa não só às regras legais, mas também aos princípios basilares da administração pública, já que, ao final e ao cabo, os referidos gestores deixaram de prestar a devida satisfação à sociedade sobre o efetivo emprego dos recursos públicos postos à sua disposição, e, desse modo, restaria confirmada a presunção legal do anunciado dano ao erário em face do eventual desvio ou desperdício dos respectivos recursos federais, restando por aí adequada a proposta da unidade técnica para a condenação dos responsáveis em débito e em multa.
13.	Não subsistiria, enfim, a eventual prescrição da pretensão punitiva do TCU, já que, nos termos do Acórdão 1441/2016-TCU-Plenário, não teria ocorrido o transcurso superior a dez anos entre as ordens para a citação no âmbito do TCU, em 1º/6/2021 (Peça 94) , e a data fatal para a prestação de contas final do aludido convênio, em 17/6/2019 (Peça 125) .
14.	Eis que, por meio do aludido Acórdão 1.441/2016 proferido na Sessão Extraordinária de 8/6/2016, o Plenário do TCU firmou o seu entendimento no sentido de que a prescrição da pretensão punitiva deve seguir a regra geral do prazo decenal, contado a partir do fato, em linha com o art. 205 do Código Civil brasileiro, interrompendo a contagem do aludido prazo com a ordem de citação, nos termos do art. 240, caput, da Lei n.º 13.105 (Código Processual Civil) , de 2015.
15.	Sem prejuízo, no entanto, do respeito a esse entendimento do Tribunal, deve ser reiterada a minha ressalva já registrada em vários outros julgados do TCU no sentido de que, na ausência de lei específica, o TCU não deveria aplicar qualquer prazo prescricional sobre a referida pretensão punitiva ou, então, na pior das hipóteses, o Tribunal deveria aplicar a regra prescricional fixada pela Lei n.º 9.873, de 1999, não só porque ela trata diretamente de prescrição no âmbito do direito administrativo sancionador, mas também porque, entre outras medidas, a aludida lei manda aplicar o prazo prescricional penal, quando a infração administrativa também configure crime, além de determinar expressamente que, diante do ilícito continuado ou permanente, a contagem do prazo deve iniciar no dia da cessação do aludido ilícito.
16.	A despeito, então, de registrar essa minha posição pessoal, o TCU deve promover a aplicação da multa legal em desfavor dos aludidos responsáveis a partir do entendimento fixado pelo aludido Acórdão 1441/2016-TCU-Plenário, até porque também subsistiria a eventual ausência de prescrição da pretensão punitiva do TCU a partir da aplicação da referida Lei n.º 9.873, de 1999, ante a incidência das diversas causas interruptivas.
17.	Não subsistiria, de todo modo, a eventual necessidade de promover o retorno do presente processo para buscar a citação de outros eventuais responsáveis, estando esse entendimento, aliás, em plena sintonia com a jurisprudência fixada pelo TCU a partir, por exemplo, dos Acórdãos 4.002/2020 e 5.297/2013, da 2ª Câmara, e dos Acórdãos 1.170/2017 e 1.223/2015, do Plenário, já que a ausência dessa nova citação não resultaria em prejuízo à defesa dos atuais responsáveis, não só porque o presente processo já estaria em plenas condições de efetivo julgamento pelo TCU, mas também porque a solidariedade passiva seria legalmente erigida em favor do ente estatal credor, e não das eventuais pessoas privadas devedoras, podendo, se for o caso, os atuais condenados ajuizarem a superveniente ação regressiva em desfavor de outros eventuais responsáveis supostamente coobrigados.
18.	Por outro ângulo, como a malsinada irregularidade configuraria a eventual conduta dolosa no sentido de efetivamente facilitar, permitir ou concorrer para que pessoa física ou jurídica privada incorpore ou utilize, de forma indevida, rendas, verbas ou valores integrantes do acervo patrimonial da administração pública, sem a observância das formalidades legais ou regulamentares aplicáveis, resultando no eventual ilícito doloso de improbidade administrativa causador do aludido prejuízo ao erário, nos termos, por exemplo, do art. 10, I e II, da Lei n.º 8.429, de 1992, com a alteração promovida pela Lei n.º 14.230, de 2021, a eventual prescrição da ação de ressarcimento ao erário também não subsistiria, estando esse entendimento em plena consonância com a jurisprudência fixada pelo STF no bojo do RE 852.475-SP, com o trânsito em julgado a partir de 6/12/2019, diante da Tese de Repercussão Geral n.º 897 no sentido de que: "São imprescritíveis as ações de ressarcimento ao erário fundadas na prática de ato doloso tipificado na Lei de Improbidade Administrativa".
19.	Diante, portanto, dos elementos de convicção até aqui obtidos neste processo, o TCU deve julgar irregulares as contas de Iêdo José Menezes Elias e José Raymundo dos Santos, além da Rosa Melo Construtora e Incorporadora Ltda., para condená-los ao pagamento do correspondente débito, aplicando-lhes, ainda, a multa prevista no art. 57 da Lei n.º 8.443, de 1992.
Ante o exposto, pugno pela prolação do Acórdão ora submetido a este Colegiado.
TCU, Sala das Sessões, em 6 de setembro de 2022.
Ministro-Substituto ANDRÉ LUÍS DE CARVALHO 
Relator